臺灣高等法院高雄分院民事判決　九十二年度重上字第一一六號
　　上　訴　人　乙○○
　　被上 訴 人　甲○○
當事人間請求損害賠償事件，上訴人對於民國九十一年三月十一日臺灣高雄地方法院
八十九年度附民字第四○六號第一審判決提起上訴，經本院刑事庭裁定移送，本院於
九十三年六月十五日言詞辯論終結，判決如下：
    主      文
原判決關於駁回上訴人後開第二項之訴部分，及訴訟費用之裁判廢棄。
被上訴人應給付上訴人新台幣壹佰萬元，及自附表二所示利息起算日起至清償日止，
按週年利率百分之五計算之利息。
其餘上訴駁回。
第一、二審訴訟費用，由被上訴人負擔十分之一，餘由上訴人負擔。
    事實及理由
一、上訴人主張：被上訴人於民國八十四年九月六日，向上訴人購買坐落於屏東縣潮
    州鎮○○段七○之二地號土地，總價金為新台幣（下同）一千四百八十萬元，當
    日立有不動產買賣契約書，被上訴人並將如附表一所示金額八十萬元、一百萬元
    、十萬元、七百八十萬元、二十萬元支票交付上訴人，又於八十四年九月六日簽
    約訂金一十二萬元，以擔保買賣價金一千四百八十萬元。被上訴人簽約後，持上
    訴人之土地所有權狀、印鑑證明書、戶籍謄本，向訴外人周文宗借款六百萬元，
    並設定抵押權，清償上訴人向潮州鎮農會借款二百萬元後，僅交付上訴人一百七
    十五萬元，其餘四百二十五萬元未交付上訴人。而被上訴人貸款之後避不見面，
    至八十四年十二月二十一日又轉向訴外人卓金元貸款八百萬元，除交付卓金元之
    利息一分九厘，共十五萬二千元，及清償周文宗上開借款六百萬元及利息，被上
    訴人僅交付上訴人七十五萬元。嗣被上訴人所簽發支票六張全部退票，且被上訴
    人於八十五年五月二十一日未交付訴外人卓金元借款利息，上訴人乃將系爭土地
    過戶登記為卓金元所有，以資抵債。被上訴人意圖為自己不法之所有，誘使上訴
    人交付財物，係因故意不法侵害他人財產權利，應負損害賠償責任。爰請求被上
    訴人給付上訴人九百九十八萬元及法定遲延利息，並願供擔保請准宣告假執行等
    語。原審判決上訴人敗訴，上訴人提起上訴，其上訴聲明：(一)原判決廢棄。(二)被
    上訴人給付上訴人九百九十八萬元，及自起訴狀繕本送達翌日起至清償日止，按
    週年利率百分之五計算之利息。(三)上訴人願供擔保請准宣告假執行。
二、被上訴人則以：被上訴人確有將如附表一共計九百九十八萬元支票交付上訴人，
    以保證被上訴人以系爭土地為擔保向銀行借款後，交付上訴人，為買賣價金之用
    。惟銀行均拒絕借款，且上訴人未將系爭土地移轉登記與被上訴人，即已過戶與
    他人，被上訴人始為退票。向周文宗、卓金元借款係上訴人自行借款，第一次借
    款六百萬元，借款人交付予上訴人，第二次借款八百萬元，借款人亦是交付予上
    訴人，中間有扣除手續費，被上訴人並無詐取上訴人財物等情，資為抗辯。其於
    本院答辯聲明：上訴駁回。
三、上訴人主張被上訴人於八十四年九月六日，向上訴人購買坐落於屏東縣潮州鎮○
    ○段七○之二地號土地，總價一千四百八十萬元，被上訴人並將如附表一所示金
    額八十萬元、一百萬元、十萬元、七百八十萬元、二十萬元支票交付上訴人，又
    於八十四年九月六日簽約訂金一十二萬元，以擔保買賣價金一千四百八十萬元。
    被上訴人簽約後，持上訴人之土地所有權狀、印鑑證明書、戶籍謄本，向訴外人
    周文宗借款六百萬元，並設定抵押權，清償上訴人於八十三年九月二十四日向潮
    州鎮農會借款二百萬元，至八十四年十二月二十一日又轉向訴外人卓金元貸款八
    百萬元，清償周文宗上開借款六百萬元及利息不詳，而卓金元之利息一分九厘，
    共十五萬二千元，嗣被上訴人所簽發支票六張全部退票。被上訴人迄於八十五年
    五月二十一日未交付訴外人卓金元借款利息，上訴人乃將系爭土地過戶登記為卓
    金元所有抵債等情，為被上訴人所不爭，並有不動產買賣契約書一份、附表一所
    示之支票及退票理由單各五紙、土地登記簿謄本附卷可稽（原審附民字卷第六至
    二二頁），堪信為真實。惟上訴人主張被上訴人以詐欺方式，故意不法侵害他人
    財產權利一節，則為被上訴人所否認。是兩造所爭執者，厥為被上訴人所為有無
    構成侵權行為？若是，上訴人所得請求之金額若干？爰分述如後。
四、經查：
  (一)本院依職權調取本院九十一年度上易字第五九六號刑事案卷核閱，證人即本件土
    地買賣之賣方介紹人李朝進於該案結證：被告（即被上訴人）向告訴人（即上訴
    人）買土地時是說要蓋五樓的公寓，後來土地成交後並未開工，只有載運辦公桌
    二張、書櫃一個、椅子七、八張、開工用的木頭，放在我那裡表示要開工，結果
    都沒有開工，東西還放在我那裡。當初告訴人同意給被告去貸款，是要方便融資
    蓋房子，結果他錢借了，房子卻沒有動工，所以根本是一場騙局等情（刑事本院
    卷第二一八、二一九頁）。
  (二)又被上訴人確有以系爭土地為擔保，以上訴人為共同債務人先向周文宗貸款六百
    萬元，後向卓金元貸款八百萬元以清償周文宗六百萬元之貸款等情，業據證人周
    文宗證稱：借六百萬元，利息是三分等語（刑事本院卷第一四○頁），及證人即
    承辦貸款之代書賴坤炎證稱：（向卓金元）借款金額是八百萬元，手續是我設定
    的，利息是月息一分六，先扣一個月，當時約定如果沒有辦法還錢的話，要把土
    地過戶給卓金元，當時設定時有先塗銷先前的六百萬元，再設定八百萬元等語（
    刑事本院卷第一三九頁），復於本院證稱：當時是被上訴人透過介紹人找我要借
    錢，我就找卓金元借，當時借八百萬元，拿錢的時候上訴人及被上訴人都有來，
    八百萬元是先扣除壹個月利息、仲介費還有設定的手續費剩下七百七十多萬元左
    右，因為上訴人及被上訴人都在現場，我錢就交給上訴人及被上訴人由他們自己
    去處理等語（本院重上字卷第四四頁）。又被上訴人以系爭土地向卓金元貸款八
    百萬元，後因被上訴人無法清償該貸款，上訴人不得已於八十五年五月三十一日
    ，將系爭土地過戶於卓金元名下以代清償等情，亦據證人卓金元於本院證稱：是
    賴坤炎告訴我有人要借錢，借八百萬元，扣掉第一個月利息十五萬二千元，其餘
    仲介費及手續費扣多少我不清楚，後來他們都沒有付利息，我也找不到他們，到
    期也沒有還我錢，後來找到上訴人，上訴人同意過戶給我來抵債，我們沒有互相
    找補等語（本院重上字卷第四四、四五頁），與上訴人所述情節大致相符。
  (三)參之被上訴人於八十五年八月十六日所書立之切結書，內載：「立切結書人以乙
    ○○之土地坐落潮州鎮○○段七二─二地號，向卓金元先行抵押借款新台幣捌佰
    萬元正，利息所欠部分本人絕於八十五年九月一日前負責先行支付清楚，立切結
    書人動用該款母金部分訂於八十五年九月三十日前負責清償母利」等語，被上訴
　　人復於八十五年九月二十七日所書立之切結書，內載：「本人向乙○○先生購買
　　土地、地號：潮州鎮○○段七二號一筆土地，乙○○先生同意本人向民間貸款，
　　交付乙○○先生作為土地款之用，所需利息由本人負擔，乙○○先生向民間借款
　　時，未經乙○○同意，私下動用新台幣參佰壹拾伍萬元，自願就此終止雙方買賣
　　契約」等情（原審附民字卷第二三至二五頁），並為被上訴人所不爭（本院重上
　　字卷第八一頁），堪認被上訴人確有未經上訴人同意，私下動用上開借款三百十
　　五萬元情事。
  (四)由上觀之，被上訴人與上訴人簽訂不動產買賣契約書，且以建屋融資及向民間貸
    款為由，先後以系爭土地向周文宗、卓金元貸款六百萬元及八百萬元，除支付部
    分款項予上訴人，餘款佯稱作為建築費用未再給付，後即拒繳貸款利息，復避不
    見面，致上訴人無力清償貸款，將系爭土地過戶於卓金元名義，造成告訴人之損
    失，堪以認定。
五、按因故意或過失，不法侵害他人之權利者，負損害賠償責任，民法第一百八十四
    條第一項前段定有明文。被上訴人不法詐取上訴人財物，致上訴人日後無法清償
    借款，而將系爭土地過戶與他人以資抵償，造成損害，上訴人依上開規定，請求
    被上訴人負損害賠償責任，自屬有據。又被上訴人固交付上訴人如附表一所示之
    支票，迄未兌現，惟兩造嗣於九十一年六月十八日，就本件損害賠償成立和解，
    上訴人同意被上訴人就一百萬元負償還責任，並同意被上訴人以分期方式償還之
    ，上訴人其餘請求均不再追討」等語，此有上訴人及被上訴人分別於刑事案件及
    本件提出該和解書及本票一紙，載明分期清償日期、款項如附表二所示可稽（刑
    事案件本院卷第八八、八九頁、本院重上字卷第六二頁），並為兩造所不爭（本
    院重上字卷第八○頁），是上訴人請求被上訴人賠償之範圍，自應以該和解書所
    載為準，惟被上訴人迄未按期給付如附表二所示之款項，業據兩造供明在卷（本
    院重上字卷第八○頁），是上訴人請求被上訴人給付在附表二所示一百萬元範圍
    內為可採，至上訴人另請求超過一百萬元部分，自屬無據。
六、又按民法第二百三十三條第一項之規定，遲延之債務，以支付金錢為標的者，債
    權人得請求依法定利率計算之遲延利息，本件被上訴人既應給付如附表二所示之
    分期款項，詎屆清償期而未給付，自應給付定期以後之遲延利息，是上訴人請求
    之遲延利息，應自附表二所示利息起算日起至清償日止，按年息百分之五計算之
    法定遲延利息部分，洵屬可採，應予准許。至上訴人請求自附帶民事起訴狀繕本
    送達翌日（即九十年六月五日）起計算之利息，超過上開應准許部分之請求，尚
    乏依據，自應駁回。
七、綜上所述，上訴人本於侵權行為損害賠償請求權之法律關係，請求上訴人給付九
    百九十八萬元，及自起訴狀繕本送達翌日起至清償日止，按週年利率百分之五計
    算之利息，於一百萬元及自附表二所示利息起算日起算之法定遲延利息部分，為
    有理由，應予准許。逾此所為請求，為無理由，應予駁回。又上訴人勝訴部分，
    其訴訟標的金額未滿一百五十萬元，不得上訴第三審，經本院判決後，即告確定
    ，自無宣告假執行之必要，至於上訴人敗訴部分，其假執行之聲請失所附麗，均
    應併予駁回。原審就上開應准許部分，為上訴敗訴之判決，尚有未洽，上訴意旨
    求予廢棄改判，為有理由，爰由本院予以廢棄改判如主文第二項所示。至於上訴
    人之請求不應准許部分，原判決為上訴人敗訴之判決，並駁回其假執行之聲請，
    其理由雖與本院認定不同，惟結論相同，自應予以維持，上訴意旨求予廢棄改判
    ，為無理由，應駁回其上訴。
據上論結，本件上訴為一部有理由，一部無理由，依民事訴訟法第四百五十條、第四
百四十九條第二項、第七十九條但書，判決如主文。
中　　　華　　　民　　　國　　九十三　　年　　　六　　　月　　二十三　　日
                                                民事第一庭
~B1審判長法　官　黃金石
~B2      法　官　吳登輝
~B3      法　官　魏式璧
正本係照原本作成。
上訴人如對本判決上訴，須於判決送達後二十日內向本院提出上訴狀，其未表明上訴
理由者，應於上訴後二十日內向本院提出上訴理由書（均須按他造當事人之人數附繕
本）。上訴時應提出委任律師或具有律師資格之人之委任狀，並依附註條文規定辦理
。被上訴人不得上訴。
中　　　華　　　民　　　國　　九十三　　年　　　六　　　月　　二十三　　日
~B法院書記官　唐奇燕
附註：
民事訴訟法第四百六十六條之一：對於第二審判決上訴，上訴人應委任律師為訴訟代
理人，但上訴人或其法定代理人具有律師資格者，不在此限。
上訴人之配偶、三親等內之血親、二親等內之姻親，或上訴人為法人、中央或地方機
關時，其所屬專任人員具有律師資格並經法院認適當者，亦得為第三審訴訟代理人。
第一項但書及第二項情形，應於提起上訴或委任時釋明之。
~F0
~T48;
附表一：
┌──┬──────┬─────────┬───────┬───┬───┐
│編號│發   票   人│ 票            號 │金額（新台幣）│發票日│退  票│
├──┼──────┼─────────┼───────┼───┼───┤
│  １│劉李東生    │Ｂ0000000  │八十萬元      │10.│9.│
├──┼──────┼─────────┼───────┼───┼───┤
│  ２│劉李東生    │Ｂ0000000  │一百萬元      │12.20.│9.│
├──┼──────┼─────────┼───────┼───┼───┤
│  ３│劉李東生    │Ｂ0000000  │七百八十八萬元│1.20.│9.│
├──┼──────┼─────────┼───────┼───┼───┤
│  ４│震南建設有限│ＡＪ0000000│十萬元        │1.16.│1.16.│
│    │公司  廖天賜│                  │              │      │      │
├──┼──────┼─────────┼───────┼───┼───┤
│  ５│震南建設有限│ＡＪ0000000│二十萬元      │2.2.│9.│
│    │公司  廖天賜│                  │              │      │      │
└──┴──────┴─────────┴───────┴───┴───┘
附表二：
┌──┬──────────┬─────────┬──────────┐
│編號│  清  償  日  期    │  金額（新台幣）  │  利 息 起 算 日    │
├──┼──────────┼─────────┼──────────┤
│  １│九十一年八月十二日  │  十五萬元        │九十一年八月十三日  │
├──┼──────────┼─────────┼──────────┤
│  ２│九十一年十月十二日  │  十七萬元        │九十一年十月十三日  │
├──┼──────────┼─────────┼──────────┤
│  ３│九十一年十二月十二日│  十七萬元        │九十一年十二月十三日│
├──┼──────────┼─────────┼──────────┤
│  ４│九十二年二月十二日  │  十七萬元        │九十二年二月十三日  │
├──┼──────────┼─────────┼──────────┤
│  ５│九十二年四月十二日  │  十七萬元        │九十二年四月十三日  │
├──┼──────────┼─────────┼──────────┤
│  ６│九十二年六月十二日  │  十七萬元        │九十二年六月十三日  │
└──┴──────────┴─────────┴──────────┘
